最高法院民事判決　　　　　　　九十六年度台上字第七九一號
上　訴　人　甲○○
　　　　　　乙○○
共　　 同
訴訟代理人　謝清福律師
被 上訴 人　丙○○
　　　　　　丁○○
　　　　　　戊○○
上列當事人間請求撤銷贈與等事件，上訴人對於中華民國九十五
年十月十八日台灣高等法院第二審判決（九十五年度上字第五九
二號），提起上訴，本院判決如下：
    主  文
原判決廢棄，發回台灣高等法院。
    理  由
本件上訴人主張：伊參加被上訴人戊○○於民國九十一年八月二
十五日召集，自同日起至九十四年二月二十五日止，每會新台幣
（下同）二萬元，連會首共四十一會之合會，並按期給付會款予
會首戊○○。詎本應由伊得標之合會金，竟遭被上訴人丙○○冒
標取走，以扣抵丙○○積欠戊○○之債務，戊○○、丙○○兩人
基於共同詐欺及偽造文書之故意，不法侵害伊之權利，致伊無法
於九十三年八月十日開標日標取第三十一次合會金，至少為七萬
六千四百元之損害。且伊等與戊○○締結合會契約，系爭合會業
已結束，會首戊○○負有交付伊等尾會之合會金義務。又乙○○
於九十一年一月二十八日指示配偶即甲○○匯款借予丙○○六十
萬元。同年八月七日丙○○又向乙○○借款二百萬元，並表示因
積欠訴外人唐謝佳霖二百萬元，故指示直接匯款予唐謝佳霖。丙
○○復於同年九月五日間再向乙○○借款一百四十四萬元。除已
清償第一筆借款六十萬元，及清償二百萬元借款中之一百五十萬
元外，尚欠本金一百九十四萬元。丙○○於九十一年八月七日向
乙○○借款二百萬元時約定還款期限為三個月，利息以一百萬元
一個月一萬元計算，三個月利息共六萬元。又丙○○明知甲○○
、乙○○對其有前開債權存在，竟意圖脫產，將其所有如原判決
附表（下稱附表）所示之不動產於九十四年七月八日以贈與為原
因，移轉登記予丁○○，致損害甲○○、乙○○之債權等情，求
為命丙○○、戊○○連帶給付甲○○、乙○○各六十二萬元及其
法定遲延利息；丙○○給付乙○○二百萬元及其法定遲延利息；
並撤銷丙○○、丁○○間之債權行為及所有權移轉之物權行為，
塗銷系爭不動產所有權移轉登記，回復原狀之判決。
被上訴人丙○○、丁○○以：如附表所示之不動產係丁○○於七
十六年間出資購買，雖登記為丙○○名義，實係丁○○所有。乙
○○主張之二百萬元借款實係丙○○居中介紹，由乙○○借予唐
謝佳霖，丙○○自無清償之義務。戊○○則以：系爭合會均以丙
○○名義參加，上訴人對戊○○無直接債權債務關係各等語，資
為抗辯。
原審維持第一審所為上訴人敗訴判決，駁回其上訴，無非以：上
訴人主張伊繳交合會會金係以匯款、現金交付之方式為之，所提
出匯款單，均係由甲○○匯款予戊○○，匯款日期及金額分別為
九十二年八月二十六日三萬六千元、同年九月十三日三萬五千六
百元、同年十一月十一日三萬五千元、同年十二月十二日三萬六
千元、九十三年一月十二日三萬五千元、同年二月二十六日三萬
五千元、同年三月十二日三萬五千四百元、同年三月二十六日三
萬五千元、同年六月十一日三萬四千元，前開匯款日期雖均介於
系爭合會之期間，惟並無第一次繳納合會會金之紀錄，且前開匯
款金額與系爭合會約定之會款係每期二萬元不相符。證人劉丁木
雖證稱渠等係於九十一年六月到八月參加戊○○召組之合會，當
時戊○○有向乙○○收取合會之首期會款共四萬元在卷，惟上訴
人縱曾參加戊○○召組之合會，但與系爭合會約定之期間並不相
同。證人高宗源證稱：戊○○向乙○○收會錢時，曾見過伊云云
，均不能證明上訴人自始即為系爭合會之會員。縱丙○○嗣後將
其會份移轉予上訴人，惟未證明該移轉會份之行為業經會首及全
體會員之同意，系爭合約之契約關係仍存在於戊○○與丙○○之
間，上訴人依民法第七百零九條之七規定，請求戊○○給付合會
金，自屬無據。上訴人另主張伊參加之會份遭丙○○冒標取走，
為丙○○所否認，會首戊○○亦稱該會並無被標走，上訴人復未
證明有冒標情形，上訴人主張丙○○及戊○○共同不法侵害伊權
利，應負連帶損害賠償責任，不應准許。又乙○○提出於九十一
年八月七日匯款二百萬元予唐謝佳霖之匯款單據，主張係丙○○
指示匯入唐謝佳霖之帳戶，為丙○○所否認。證人劉丁木證述略
以：伊不清楚丙○○與乙○○之借款約定，有給利息，但多少錢
伊不清楚，證人高宗源則證稱：聽說乙○○與丙○○有親戚關係
，常因金錢關係來往，均不足以證明乙○○曾交付借款予丙○○
及兩造約定之借款利息為何，而乙○○所提錄音譯文亦不能證明
其有交付借款予丙○○之事實。乙○○復未舉證證明於九十一年
九月五日借款一百四十四萬元予丙○○，從而，乙○○請求丙○
○應返還借款及利息共二百萬元，並非有據。上訴人復未證明其
對丙○○有債權存在，丙○○將其所有如附表所示之不動產於九
十四年七月八日以夫妻贈與為原因，移轉登記予丁○○，自無損
害上訴人之債權。上訴人依民法第二百四十四條規定請求撤銷丙
○○、丁○○間就如附表所示不動產之贈與行為並塗銷移轉登記
，於法無據等詞，為其判斷之基礎。
惟依民法第七百零九條之八第二項之反面解釋，倘經會首及全體
會員之同意，合會之會份得轉讓予他人。被上訴人即系爭合會之
會首戊○○陳稱：「我是會首，這個會是標過二次之後，才改上
訴人的名字」、「會單我又重新印過」、「是丙○○說她朋友要
跟會」、「這二個會實際是上訴人跟的沒錯，只是掛丙○○名字
，上訴人是從第三會開始才參加的」（見一審卷一一四、一一八
頁）丙○○亦陳稱：「上訴人表示也要跟，所以我就將其中的二
會讓給上訴人」、「我叫會首寫他們二人的名字」、「當時我已
付過二次才把會讓給上訴人」（見一審卷六三頁），參以卷附二
萬元互助會規章內載第三十七及第三十八之會員為上訴人二人（
見一審卷第五頁），則會首既已將合會規章之會員名單變更為上
訴人二人，倘已交予各會員，並據以標會，則上訴人抗辯系爭合
會之會首及會員已同意將丙○○之會份讓與伊，即非全屬無據，
原審未遑詳查究明，遽以上開情詞，為上訴人不利之判斷，自不
足以昭折服。又上訴人於原審主張丙○○曾於台灣板橋地方法院
檢察署九十五年度偵續字第三三九號詐欺案中陳稱共欠乙○○三
百二十四萬元等語，原審未予調卷詳查，資為判斷之依憑，亦嫌
疏略。上訴論旨，指摘原判決不當，求予廢棄，為有理由。
據上論結，本件上訴有理由。依民事訴訟法第四百七十七條第一
項、第四百七十八條第二項，判決如主文。
中　　華　　民　　國　九十六　年　　四　　月　 十九 　日
                      最高法院民事第七庭
                          審判長法官  劉　延　村
                                法官  劉　福　來
                                法官  黃　秀　得
                                法官  吳　謀　焰
                                法官  李　寶　堂
      本件正本證明與原本無異
                                      書  記  官
中　　華　　民　　國　九十六　年　　四　　月　二十七　日
                                                Ａ
